【裁判字號】    89,訴,545
【裁判日期】    901224
【裁判案由】    殺人未遂等
【裁判全文】
臺灣嘉義地方法院刑事判決                          八十九年度訴字第五四五號
    公  訴  人  臺灣嘉義地方法院檢察署檢察官
    被      告  丙○○
    選任辯護人  王正明律師
    被      告  丁○○
    選任辯護人  林春發律師
右列被告因殺人未遂等案件，經檢察官提起公訴（八十九年度偵字第五五九九號），
本院判決如左：
    主  文
丁○○因防護贓物而當場施強暴，處有期徒刑參年，並於刑之執行完畢或赦免後，令
入相當處所，施以監護參年。鋸子一把沒收。
丙○○無罪。
    事  實
一、丙○○係位於嘉義縣鹿草鄉重寮村「聖德宮」之廟祝，負責看管該處，其與丁○
    ○係屬同宗之親屬關係，平時丙○○對丁○○極為照顧，二人私交甚篤，丁○○
    平日甚喜杯中之物，經常於酒後將其妻之衣物、家中之物品及他人之物品毀損、
    燒燬，及與他人發生爭執。
二、丁○○於民國八十九年八月二十四日十九時許，於飲酒後精神耗弱之狀態下，竟
    意圖為自己不法之所有，駕駛車牌號碼ＲＷ－９６３０號自小貨車至聖德宮，將
    聖德宮內塑膠椅、跪拜用之椅子等物搬上前開自小客車而竊得前開物品，惟為提
    前至聖德宮關閉廟門之丙○○所見，丙○○遂將之帶往車上，欲將前開「聖德宮
    」所有之物品搬下，丁○○竟為防護贓物，自前開自小貨車內取出自有之鋸子一
    把，先往丙○○臉部、手部揮砍三刀，丙○○見狀欲行逃跑，丁○○仍於後追趕
    並不斷在後砍傷丙○○，致丙○○受有左側第五掌開放性骨折，左額１８＊１（
    深度）公分；左臉至左耳１５＊３公分；左腋下１５＊３公分；左乳下７＊２公
    分；左手臂８＊１公分；左下臂４＊１公分；左腰腹５．５＊４公分；左上臂５
    ＊１公分；肩胛下１５＊２公分；左前胸７＊２公分等臉部及身體軀幹多處深切
    割傷等之輕傷害。
三、案經丙○○訴由嘉義縣警察局水上分局報請臺灣嘉義地方法院檢察署檢察官偵查
    起訴。
    理  由
壹、被告丁○○部分：
一、訊據被告丁○○固不否認右揭犯行，惟矢口否認有何竊盜及為防護贓物而施強暴
    於丙○○之故意，辯稱：我當時喝醉酒，什麼都不知道云云。經查：
    （一）被告丙○○於警訊時指述稱：「丁○○於八十九年八月二十四日十九時三
          十分許，在嘉義縣鹿草鄉重寮村聖德宮內，未經過我的同意，私自搬走廟
          內的東西，到他的小貨車上，我回家吃飯後，返回聖德宮看到此種情形，
          向他阻止，請他將東西放回廟裡：：他不聽我勸導，並且在廟內鬧，我將
          他推出廟前，他就從小貨車內拿出鋸子從我身上殺來，我頭部、手部、胸
          腹、背部被他殺了十幾刀：：丁○○不聽我的勸阻，反而至渠所駕駛之自
          小客車駕駛座旁，拿出一把二尺長的冰鋸，朝著我的面前砍殺三刀，我叫
          他不要殺我，丁○○仍不聽，一直砍殺我：：」於偵中指述稱：「他先拿
          冰鋸朝我臉部、手部砍了三刀，我就轉身跑，結果他代後面追我：：他接
          著繼續追我並且有再朝我背部、胸部、腰部砍殺十多刀，我血一直流流很
          多：：」於本院指述稱：「那天是我看到他已經把椅子搬到車子放，我叫
          他搬回來，他不要，他有要打我的動作，我就說你不是戳對你最好，為何
          要打我，他就把手縮回回去，後來我帶他到車處把東西拿回來，他從車子
          拿冰鋸來，先拿在頭頂上搖了二下，後來就往我頭上砍了十幾刀，我就繞
          著車子跑：：」前後指述一貫，另證人即被告之子張乙翔於偵查中證稱：
          「當時是晚上七點多，我看見我父親跑回家中全身都是血，他教我趕快送
          他去醫院，他說他是被丁○○拿鋸子砍殺的：：」；證人即當日至現場處
          理之警員乙○○於本院調查時稱：「我們問人家又拍照後來有循血到張喜
          村家：：」相符，且有照片六紙附卷可參，又依照片所示，丁○○所有之
          ＲＷ－９６３０號自小貨車確實堆有塑膠椅等物品停放於聖德宮前，車前
          亦遺留被告丙○○之拖鞋一雙，足證被告丙○○為被告丁○○追趕時情形
          相當緊急，足認被告丙○○前開指述與事實相符。
    （二）本案經本院將被告丁○○送往行政院衛生署嘉義醫院（下簡稱嘉義醫院）
          鑑定案發時之精神狀況認：「：：張員自當兵開始有喝酒習慣，雖然不會
          一個人獨飲，不喝酒也沒有戒斷掙狀，但常在酒後大呼小叫或鬧事，與朋
          友或外人都會起衝突，過去並長發生完全忘記喝酒後所做或所發生的事情
          ，由上觀之，張員為慢性酒精濫用之病人，雖無酒精依賴或酒精性幻覺等
          病症，但在大量飲酒後，有時也會發生酒精中毒之病症：：至於案發經過
          ，張員自述與被害人丙○○交情很好，是同村又同祖先，丙○○曾借錢給
          他，也曾請他去酒店喝酒，二人沒有冤仇。八十九年八月二十四日當天下
          午，他先與友人在海產店喝了玉泉酒，隨後又去卡拉ＯＫ喝了海尼根等啤
          酒，之後就完全失去記憶了。張員對自己如何去卡拉ＯＫ沒有印象，因為
          自己的車子早上就送去保養廠；唱卡拉ＯＫ時只記得人很多，有公所的人
          ，唱完自己怎麼出來的也不知道，不記得自己怎麼去修車廠，也不記得如
          何將車自開回家，開回家後又如何去廟裡，如何與丙○○發生衝突，自己
          是完全沒有印象：：綜觀上述，張員有酒精濫用習慣已數十年，並經常與
          酒後與人發生糾紛，案發當天，大量飲酒後，喪失對外界之知覺、理會、
          現實判斷等能力，而犯下本件殺人未遂案件，事後對當時情節完全忘記，
          其犯案時，經神狀太應達心神喪失之程度：：」此有該院中華民國九十年
          十月九日（九十）嘉總醫字第四一二七號函及其所附之鑑定報告一紙附卷
          可參，另被告於本院調查時稱：「（問：你是幾點去華濟醫院？）我不清
          楚。（問：你是如何去到聖德宮？）我不知道。（問：你是幾點喝酒的？
          ）當天中午十二點多，我開車去修理，遇到朋友，朋友約我去喝酒，我車
          子開去斜對面車行修理。我先去修理然後才去喝酒，後來又去卡拉ＯＫ，
          在卡拉ＯＫ又有喝酒，然後我就不知道了。（問：何人送你去醫院的？）
          我太太叫何人送去我不知道。（問：你如何從聖德宮回家？）不知道。（
          問：椅子？）我不知道：：（以上供述見本院九十年十月二十三日訊問筆
          錄卷第八十九至九十頁）（問：你當天如何從聖德宮回家？）我也不知道
          （問：你有無從華濟醫院先回家再去聖馬爾定？）我忘記了：：（問：你
          如何去聖馬爾定？）我也不知道我如何去的：：（問：你有無自己坐車子
          去醫院？）我不知道：：（問：你自己有無去開車子回來？）我不知道：
          ：（問：你從聖馬爾定醫院再轉華濟醫院有無看到車子？）我不知道：：
          （以上見本院九十年十一月二日訊問筆錄本院卷第一百十五頁」惟其於警
          訊時稱：「我是有間那些桌椅桌墊搬上我的小貨車：：但我記得是他先動
          手拿東西打我，致我受傷流血，所以我才會反抗：：是丙○○先拿瓶子毆
          打我，我再持冰鋸砍殺他，我沒有說要殺死他的話：：」其於本院九十年
          二月二十七日訊問時則稱：「是他先打我的：：我是用鋸子不是用冰鋸：
          ：我本來去華濟醫院，華濟醫院不幫我縫，後來轉聖馬爾定醫院，我就稍
          微清醒：：」，足佐被告於本院調查時及於嘉義醫院醫師鑑定時稱其對案
          發經過完全不復記憶，應屬不實。另查，經本院向財團法人天主教聖馬爾
          定醫院（下簡稱聖馬爾定醫院）函詢關於被告丁○○之傷勢來函稱：「病
          患丁○○於八十九年八月二十五日凌晨０時十分至本院急診，自訴與他人
          吵架，被人以酒瓶子砸傷，先至華濟醫院診治，但因遲遲未將傷口縫合處
          理，故憤而轉至本院：：」此有該院中華民國八十九年十一月十一日（八
          九）惠醫字第一一一０號函一紙附卷可參，既被告至聖馬爾定醫院時皆得
          描述案發之源由、經過，其於本院調查及嘉義醫院鑑定時稱其對於案發經
          過完全不記得，應係脫免卸責之詞，復參酌被告丁○○於是前開鑑定報告
          ，既係因被告自稱對案發當時狀況毫無印象為判斷之基準，而其來源僅為
          被告之片面狡卸之詞，而被告所言，與事實不符，已如前述，自難據此認
          定被告於案發時已陷於心神喪失。另查，被告丁○○於案發後至華濟醫院
          就診，於八十九年八月二十四日二十一時十五分，測得之血液酒精濃度為
          １９９ｍｇ／ｄｌ，此有華濟醫院中華民國八十九年十月二十五日華（圖
          ）字第00000000號函及九十年十一月八日華（圖）字第九０一一
          ０八０五號函各一紙附卷可佐，復依國立臺灣大學醫學院函所附意見認：
          「以人體血液酒精濃度消減速度，由每小時減少１５至２０ｍｇ／１００
          ｄｌ：：」，案發時被告丁○○之血液酒精濃度約為２２９至２３９ｍｇ
          ／１００ｄｌ間，復參酌被告丁○○確有拿塑膠槌子敲打廟內桌子之異常
          舉動，業據被告丙○○供陳述在卷、與被告丙○○明明係好友，僅因被告
          丙○○要其將物品返還而持鋸子砍殺丙○○等情（詳如後述），其是非分
          辨及行動控制之能力顯然較常人為低，是其案發之時之精神狀況應屬精神
          耗弱無疑，惟無認何證據足認被告丁○○本有竊盜或傷害丙○○之犯意，
          自無法認定被告丁○○乃欲利用之精神耗弱之情形犯之。
    （三）被告丁○○以極具侵害性之鋸子砍殺被告丙○○多刀，使被告丙○○陷於
          生命垂危之際故為無疑，惟查，被告丙○○之受傷之部位及深度，為左側
          第五掌開放性骨折、左額１８＊１（深度）公分；左臉至左耳１５＊３公
          分；左腋下１５＊３公分；左乳下７＊２公分；左手臂８＊１公分；左下
          臂４＊１公分；左腰腹５．５＊４公分；左上臂５＊１公分；肩胛下１５
          ＊２公分；左前胸７＊２公分等之傷害，此有聖馬爾定醫院中華民國九十
          年二月二十二日（九０）惠醫字第０一七二號函一紙附卷可參，復參酌聖
          馬爾定醫院八十九年十一月三十日（八九）惠醫字第一一八一號函所附之
          急診時照片，被告丙○○為被告丁○○砍傷之部位，均非重要而致命之部
          位，亦未傷及內臟及重要血管，而砍傷方式均為以刀劃過並非直接刺入，
          而被告丁○○更堅詞否認有言及讓你死之詞，參以被告丙○○於本院調查
          時稱：「（問：你和被告丁○○平時交情如何？）他還沒有殺我以前，我
        對他很好，他要去越南沒有錢，我還拿錢給他，我對他好他也知道：：還
          沒有砍我之前，我不覺得他會殺我：：」被告丁○○亦於本院調查時稱：
          「（問：以前與丙○○的感情是否很好？）對」，再者，被告丁○○為被
          告丙○○發現竊取物品時，被告丙○○僅要求其將物品搬返原處，並非將
          其扭送法辦，衡情被告丁○○應無殺人之動機。綜上所述，被告丁○○無
          殺人之犯意甚明。
    （四）前開為被告丁○○所竊得之物品，嗣遭人運往重寮村農路旁之斜坡焚燒，
          業據證人即聖德宮之主任委員張昆林於本院調查時證稱：「我們村子裡的
          人向我說聖德宮的椅子被人家載到農路去，有一張桌子跟跪拜的椅子有燒
          到，我就去派出所報案」證人甲○○於本院調查時亦稱：「我到現場看到
          在一個斜坡上有寺廟的椅子，有被燒的痕跡，我先載回派出所後村長來認
          領回去：」既被告丁○○亦稱其不知是誰將車子開回其住處，雖被告張朝
          碧之妻蔡風陣認極有可能為丁○○所為，惟並非其親眼所見，自難憑此證
          明前開毀損行為係被告丁○○所為，再者，前開毀損行為為被告丁○○遭
被告丙○○發現竊盜後始為，是前開行為亦可能為凐滅罪證，而被告張朝
          碧本人亦否認有燒燬前開物品之行為，亦稱未稱自己乃為將前開物品燒燬
          而搬往車上，是辯護人認被告乃係基於毀損之目的而非竊盜，自屬無據之
          推測之詞。
    （五）綜上所述，被告丁○○所辯，顯係卸責之詞，不足採信，本案事證明確，
          被告犯行應堪認定。
二、核被告丁○○至聖德宮竊取財物，而後為防護贓物而施強暴於被告丙○○係犯刑
    法第三百二十九條之準強盜罪。被告丁○○車內雖有足供凶器使用之鋸子，惟其
    並未將之隨身攜帶至聖德宮竊盜，與攜帶凶器竊盜之加重要件有間，是應不成立
    加重強盜罪，合先敘明。被告丁○○並無殺人之犯意，已如前述，是被告丁○○
    傷害丙○○，係犯刑法第二百七十七條第一項之傷害罪，公訴人認被告係犯刑法
    第二百七十一條第二項之殺人未遂罪，容有未洽，起訴法條應予變更。被告所犯
    傷害罪與準強盜罪間，有方法、結果之牽連關係，應依刑法第五十五條後段從一
    重準強盜罪處斷。公訴人雖未就被告準強盜部分之犯行起訴，惟本院前開前犯行
    與公訴人起訴之傷害部分，有牽連犯裁判上一罪之關係，本院自得併予審理，附
    此敘明。按精神耗弱人之行為得減輕其刑，查被告為本件犯行時，應處於精神耗
    弱狀態之事實，業如前述，爰依刑法第十九條第二項之規定減輕其刑。爰審酌被
    告品行、素行、明知自己酒後經常與他人衝突，滋生事端，仍繼續飲酒，犯罪動
    機、造成丙○○血流如柱、危害其生命、與丙○○本係好友關係、犯後卸詞狡辯
    ，以自己酒醉完全不知人事以圖免除刑責、毫無悔意、並未與丙○○和解等犯後
    態度等情，量處如主文所示之刑。被告丁○○犯罪所用之鋸子一把，為被告丁○
    ○所有供犯罪所用，業據被告丁○○供陳在卷，雖未扣案，為無任何證據業已滅
    失，應依刑法第三十八條第一項第二款宣告沒收。
三、末按因精神耗弱而減輕其刑者，得於刑之執行完畢或赦免後，令入相當處所，施
    以監護，刑法第八十七條第二項定有明文。被告為本件犯行時係精神耗弱，已如
    前述，且前開精神鑑定報告書亦認為：「張員為一慢性酒精濫用之病人，雖無酒
    精依賴或酒精性幻覺等病症，旦大量飲酒後，有時也會發生酒精中毒之病症：：
    」等語，被告之妻蔡風陣及警員乙○○等人亦於本院證稱被告丁○○酒後經常鬧
    事等情，而被告明知如此仍不法自行戒斷，本院因認被告於刑之執行完畢後，有
    諭知保安處分之必要，爰依刑法第八十七條第二條之規定，諭知於刑之執行完畢
    或赦免後，令入相當處所，施以監護三年。
四、公訴意旨另以：被告丁○○手持冰鋸朝被告丙○○揮砍三刀後，丙○○轉身逃跑
    ，丁○○仍持冰鋸自後追殺，並邊喊讓你死等語，因認被告丁○○涉犯刑法第三
    百零五條之恐嚇罪嫌云云。經查，被告丁○○堅詞否有有何恐嚇稱讓你死之犯行
    ，而案發當時，被告丁○○與丙○○皆稱該處僅有其二人，並無他人聽聞此一事
    件，是此部分犯行，其丙○○指述外別無其他證據足資證明，惟公訴人認此部分
    與前開有罪係屬單純一罪之關係，自無庸為無罪之諭知。
貳、被告丙○○之部分：
一、公訴意旨略以：被告丙○○於八十九年八月二十四日十九時三十分許，在聖德宮
    前，因制止被告丁○○將聖德宮之物品搬離，竟基於普通傷害之犯意，持瓶子歐
    打丁○○，致丁○○受有左側全頸部裂傷、左側頸部裂傷、胸挫傷、左第九肋骨
    破裂、腹挫傷、頭及身體多處撕裂傷之傷害，因認被告丙○○涉犯刑法第二百七
    十七條第一項之傷害罪嫌云云。
二、按犯罪事實應依證據認定之，無證據不得推定其犯罪事實，刑事訴訟法第一百五
    十四條定有明文。又「事實之認定應憑證據，如未能發現相當證據或證據不足以
    證明，自不能以推測或擬制之方法，以為裁判基礎」、「認定犯罪事實所憑之證
    據，雖不以直接證據為限，間接證據亦包括在內，然無論直接或間接證據，其為
    訴訟上之證明，須於通常一般之人均不致於有所懷疑，而得確信其為真實之程度
    者，始得據之為有罪之認定，倘其證明尚未達到此一程度，而有合理性懷疑之存
    在時，即無從為有罪之認定」、「告訴人之告訴，本以使被告受刑事訴追為目的
    ，故其陳述是否與事實相符，自應調查其他證據，以資審認，苟其所為攻擊之詞
    ，尚有瑕疵，則在此瑕疵未予究明以前，即不能遽採為斷罪之基礎」；亦經最高
    法院分別著有四十年台上字第八十六號判例、七十六年台上字第四九八六號判例
    、六十九年台上字第一五三一號判例可資參照。本件公訴意旨認被告涉犯刑法第
    二百七十七條第一項之傷害罪嫌，無非以告訴人丁○○指述及診斷證明書為據，
    本案訊之被告丙○○堅詞否認有何傷害被告丁○○之犯行，辯稱：我沒有打他等
    語。
三、經查：
（一）被告丁○○於警訊時指述稱：「但我記得是他動手拿東西打我，致我受傷流血
      ：：我頭部、脖子、腹部邊內骨頭可能有斷裂：：」後稱：「是丙○○先持瓶
      子毆打我：：」於本院調查時復稱：「應該是用瓶子打我的：：華濟醫院剪頭
      髮的人說有玻璃碎片，所以我才知道是瓶子打的：：（問：是否能確定頭上的
      傷是丙○○打的？）應該是他打的（問：不是說什麼事情都不記得，如何會認
      為是他打的？）因為別人都說他與人打架，都會先出手打人，而且出手很兇狠
      （問：能否確定頭上的傷是丙○○打的？）我那天什麼事都不知道，如果不是
      他打的，我頭上如何會有傷（問：是否只是推測是丙○○打的，不是真的知道
      是誰打的？）對：：」前後供述就是否能確定遭丙○○所傷，供述並不相符。
（二）被告丁○○當日曾至華濟醫院及聖馬爾定醫院就診，經本院函詢前開二院，被
      告丁○○之頭上是否有玻璃碎片，回函均稱並無發現，此有天主教聖馬爾定醫
      院中華民國九十年三月二十一日（九０）惠醫字第０二九四號及華濟醫院九十
      年三月十四日華（圖）字第九００三一四０五號函一紙附卷可參，被告丁○○
      於聖馬爾定醫院就診時，自訴遭人以瓶子毆傷，以如前述，而醫師診斷時對此
      點應當特別留意，並無發現玻璃碎片，雖證人石雅禎於本院調查時稱：「（問
      ：你幫他理髮時發現什麼？）有玻璃碎片，我只記得推刀壞掉，因為弄到玻璃
      ，有大塊及小塊，小塊比米小，大塊比紅豆大，本來傷口及傷口附近的頭髮都
      悌掉了，玻璃碎片在傷口裡面：：我只是跟丁○○說你頭髮裡面都是玻璃，我
      沒有把它拿出來給丁○○看，我就把他連頭髮包一包丟掉，當天他的頭髮並沒
      有全部剃掉，只是剃的比較短：：」惟被告丁○○卻稱：「（問：你那一天理
      髮？）住院二、三天後：：隔幾天理髮時，理髮師拿給我看，我才知道有玻璃
      ：：」二人就石雅禎曾否將玻璃交予丁○○觀看，前後供述並不相符，再者，
      被告丁○○並非將頭髮剃光，僅係剪短，焉有一開始便於頭上使用剃刀之可能
      ，再者，倘被告丁○○頭上確有玻璃碎片，其因病住院，整天需躺臥於床上，
      焉有不因此再度受傷或不適之可能，其竟由理髮師告知始知頭上有玻璃碎片，
      顯與常情有違，自難採信。
（三）再查，被告丁○○於八十九年八月二十四日入華濟醫院急診，診斷為頭部外傷
      ；又於二十五日零晨至聖馬爾定醫院急診，檢診發現該員於頭皮有多處小撕裂
      傷，頸部佐側有五公分之撕裂傷，經傷口縫合後出院，惟其於八十九年八月二
      十五日二十時二十分至華濟醫院急診住院，經診斷為：「被人毆打造成該名患
      者因左腹及胸部疼痛，被人送入急診，該名患者雖意識清醒，但頭部、頸部身
      上有多處撕裂傷及擦傷，予以傷口縫合：：」此有華濟醫院中華民國八十九年
      十月二十五日華（圖）字地00000000號、中華民國九十年二月三日華
      （圖）字第九００１二０三０一號函及聖馬爾定醫院八十九年十一月十一日（
      八九）惠醫字第一一一０號函一紙附卷可參，綜觀上述被告丁○○之病歷，發
      現一相當奇特之現象，便是其所受之傷害愈來愈多，愈來愈重，被告丁○○於
      聖馬爾定醫院時相當清醒，已如前述，經醫師問診，其所受之傷僅有頭部及頸
      部，焉知隔日變為頭部、頸部全身多處撕裂傷，又其所受之傷本於聖馬爾定醫
      院已經處理、縫合而出院，隔日竟仍須再至華濟醫院再度縫合，顯屬不可思議
      之事。
（四）綜上所述，被告丁○○之指述既有前述之遐疵，而其未能就此為合理之解釋（
      其均推稱不記得，不知道）自難採為被告有罪之證據，復參酌當日被告丙○○
      確遭被告丁○○所砍傷，是二人間難謂毫無怨隙等情，本院認被告丁○○所提
      出之診斷證明，並不足以佐證其指述之真實性，此外查無其他積極證據足資證
      明被告丙○○確有如公訴人所指之犯行，睽諸前開說明，自應為被告丙○○無
      罪之諭知。
據上論斷，應依刑事訴訟法第二百九十九條第一項前段、第三百條、第三百零一條第
一項前段、刑法第三百二十九條、第十九條第二項、第八十七條第二項、第三項、第
三十八條第一項第二款，判決如主文。
本案經檢察官曹合一到庭執行職務
中      華      民      國      九十     年     十二    月    二十四    日
                                     臺灣嘉義地方法院刑事第三庭
                                         法  官   康  存  真
右正本證明與原本無異。
如不服本判決，應於判決送達後十日內，向本院提出上訴狀。
中      華      民      國      九十     年     十二    月    二十五    日
                                         書記官   胡  祥  生


司法院資訊處製作；財團法人民間司法改革基金會備份。
